【裁判字號】    99,訴,754
【裁判日期】    991202
【裁判案由】    貨物稅
【裁判全文】
臺北高等行政法院判決
                                       99年度訴字第754號
                                    99年11月11日辯論終結
原      告  統一企業股份有限公司
代  表  人  高清愿（董事長）
訴訟代理人  蔡朝安  律師
            鍾典晏  律師
            黃麗容  律師
被      告  財政部臺灣省北區國稅局
代  表  人  吳自心（局長）
訴訟代理人  黃敏琪
            楊麗娟
            宋遠征
上列當事人間貨物稅事件，原告不服財政部中華民國99年2 月6
日台財訴字第09800646410 號（案號：第09803666號）訴願決定
，提起行政訴訟。本院判決如下：
    主  文
訴願決定及原處分均撤銷。
被告應作成退還原告如附表所示溢繳之貨物稅，合計新臺幣48,9
72,326元之行政處分。
訴訟費用由被告負擔。
    事實及理由
一、程序事項：
    本件行政訴訟起訴後，被告原代表人依序由陳文宗變更為邱
    政茂、吳自心，茲據繼任者分別於民國（下同）99年7 月8
    日、8 月3 日具狀聲明承受訴訟，核無不合，應予准許。
二、事實概要：
    原告為貨物稅廠商，其產製之左岸咖啡館拿鐵咖啡（產品編
    號：0000000000）及昂列咖啡（產品編號：0000000000）2
    種產品，業於96年9 月19日依貨物稅條例辦妥產品登記，原
    告於完納系爭產品96年10、11月之貨物稅新臺幣（下同）2,
    186,756 元、2,425,131.8 元後，隨即於96年11月30日統楊
    字第96063 號函以上述產品符合CNS3057 號標準，免課貨物
    稅，而向被告申請免稅具結出廠，並經函復同意在案，嗣被
    告所屬楊梅稽徵所以97年10月29日北區國稅楊梅三字第0970
    004313號函通知原告，依規定逕行註銷該系爭產品原核准免
    稅具結出廠之申請，並請原告於文到10日內，儘速自行按月
    核算補繳96年12月至97年9 月份應繳貨物稅，原告乃依規定
    補繳系爭貨物稅額25,844,448元，及加計利息293,346 元，
    其於97年10月至98年4 月各期並均依規定完納貨物稅。原告
    嗣於98年5 月20日繕具申請書，主張依財政部98年5 月4 日
    台財稅字第09804534420 號函釋，應予退還96年10月至98年
    4 月已繳納系爭2 種產品之貨物稅48,972,326元（含加計利
    息293,346 元；詳如附表所示），經被告所屬楊梅稽徵所以
    98年9 月18日北區國稅楊梅三字第0980003470號函否准其所
    請。原告不服，提起訴願，復遭財政部決定駁回，遂向本院
    提起行政訴訟。
三、本件原告主張：
(一)、被告所屬楊梅稽徵所註銷原告原核准免稅具結出廠之理由，
    係以：「…惟原料中均含乳（奶）粉成分，致該2 種產品屬
    飲料品而非乳製品，為貨物稅管理課徵範疇」云云，係奉被
    告97年10月16日北區國稅審三字第0970020758號函指示，參
    酌經濟部標準檢驗局（以下簡稱標準局）96年1 月17日經標
    一字第09600005740 號函之說明，進而認定系爭2 項產品成
    分中含有奶粉，即非屬財政部64年9 月11日台財稅第36632
    號函釋所稱之「乳製品」。然標準局96年1 月17日經標一字
    第09600005740 號函，已明示係查告「味全公司」所產製之
    調味乳飲料。換言之，標準局96年1 月17日經標一字第0960
    0005740 號函並非係通案性質之解釋函令，乃係針對個案詢
    問所為之回覆。楊梅稽徵所參酌不同之個案事實，比附援引
    於本案，顯屬適用法令錯誤。
(二)、據標準局96年1 月17日經標一字第09600005740 號函說明二
    可知，係依照CNS3057 「調味乳」適用範圍，望文生義說明
    其明文規定之3 種主要原料並未包含奶粉，而非進一步闡釋
    ，只要「含奶粉」即非屬CNS3057 「調味乳」適用範圍。換
    言之，標準局96年1 月17日函欲說明者，係指CNS3057 調味
    乳之主要原料為CNS3055 生乳，或是CNS3056 鮮乳，抑或是
    CNS13292保久乳，並未包含以奶粉為主要原料。然而，依此
    說明，實難推導出被告所認定「含奶粉即不屬乳製品」之結
    論。原告變更系爭2 項產品之配方後，系爭2 項產品主要原
    料確實為生乳，而奶粉僅係添加之極小部分之調味用料，並
    非系爭2 項產品之主要原料。
        ┌────────┬───────────┐
        │                │96年9 月19日變更配方後│
        ├────────┼─────┬─────┤
        │成分／品名      │ 拿鐵咖啡 │昂列咖啡  │
        ├────────┼─────┼─────┤
        │奶粉用量        │  0.01kg  │ 0.005kg  │
        ├────────┼─────┼─────┤
        │生乳用量        │  1.45kg  │  1.42kg  │
        ├────────┼─────┼─────┤
        │總原料重量      │2.5082kg  │2.4612kg  │
        ├────────┼─────┼─────┤
        │奶粉佔總原料比例│  0.398%  │  0.203%  │
        ├────────┼─────┼─────┤
        │生乳佔總原料比例│  57.81%  │  57.69%  │
        └────────┴─────┴─────┘
    由上可知，系爭2 項產品中「奶（乳）粉成分」，僅佔總原
    料比例之0.398%、0.203%，殊難想像如此低微比例之奶（乳
    ）粉，依一般經驗法則，可被認定為主要原料。顯見被告實
    誤解標準局96年1 月17日經標一字第09600005740 號函內容
    ，錯誤適用於本案，核屬適用法令錯誤。
(三)、原告所產製之系爭2 種產品，於96年9 月變更該2 項產品之
    配方後，含乳量已達50% 以上，並具有標準局試驗報告，符
    合CNS3057 調味乳之適用範圍，依財政部64年9 月11日台財
    稅第36632 號函釋，應屬乳製品，非屬貨物稅課徵範疇，不
    應課徵15% 之貨物稅：
１、原告於96年9 月變更配方後，與CNS3057 調味乳之適用範圍
    對照表如下：
  ┌───────┬────┬────┬─────────┐
  │成分\品名     │拿鐵咖啡│昂列咖啡│CNS3057 調味乳品質│
  ├───────┼────┼────┼─────────┤
  │粗蛋白質      │    2.1%│    1.6%│        1.5%以上  │
  ├───────┼────┼────┼─────────┤
  │非脂肪乳固形物│   11.7%│   12.0%│        4.0%以上  │
  ├───────┼────┼────┼─────────┤
  │粗脂肪        │    2.4%│    1.6%│  中脂在1.5%以上  │
  ├───────┼────┼────┼─────────┤
  │生乳用量      │  1.45kg│  1.42kg│                  │
  ├───────┼────┼────┤                  │
  │總原料重量    │2.5082kg│2.4612kg│                  │
  ├───────┼────┼────┼─────────┤
  │含生乳比例    │  57.81%│  57.69%│         50%以上  │
  └───────┴────┴────┴─────────┘
    由上可知，系爭2 項產品之成分，皆符合國家標準CNS3057
    調味乳之品質，屬CNS3057調味乳之適用範圍。
２、又依財政部64年9 月11日台財稅第36632 號函釋內容可知，
    含有鮮乳（或生乳或乳製品）在50% 以上，核屬乳製品。是
    以，系爭2 項產品含生乳比例皆達50% 以上，符合財政部該
    函釋對乳製品之解釋，應屬乳製品。再者，由被告97年10月
    16日北區國稅審三字第0970020758號函之指示，楊梅稽徵所
    應遵從並適用財政部64年9 月11日台財稅第36632 號、81年
    8 月1 日台財稅第811673481 號、97年8 月27日台財稅字第
    09704538570 號函、標準局96年1 月17日經標一字第096000
    05740 號函覈實認定。而系爭2 項產品含有生乳達50% 以上
    ，主要原料為生乳，業經標準局試驗報告顯示符合CNS3057
    調味乳之標準。參照上揭被告指示應參酌之法令規範，系爭
    2 項產品應覈實認定為非屬貨物稅課徵範疇之產品。惟楊梅
    稽徵所雖認同系爭2 項產品符合CNS3057 調味乳標準第1 節
    適用範圍及第2 節品質之規定，卻以「原料中均含乳（奶）
    粉成分，致該2 種產品屬飲料品而非乳製品，為貨物稅管理
    課徵範疇」之理由，註銷原告原核准免稅具結出廠申請，顯
    係錯誤適用上揭法令規範。
３、綜上，標準局96年1 月17日經標一字第09600005740 號函說
    明二之內容，僅係說明以奶粉為主要原料並非CNS3057 調味
    乳之適用範圍，故楊梅稽徵所顯係誤解標準局該函說明二之
    內容。系爭2 項產品之主要原料確實為生乳，且生乳含量達
    50% 以上，依財政部64年9 月11日台財稅第36632 號函釋應
    屬乳製品，非屬貨物稅課徵範疇。
(四)、按98年1 月21日修正之稅捐稽徵法第28條第2 項、第4 項之
    規定，系爭貨物稅雖於該條修正前業已繳納，但如係被告適
    用法令錯誤而溢繳者，仍得適用本條修正後之規定，被告應
    退還溢繳之系爭貨物稅。系爭2 項產品於產製出廠時，業已
    符合財政部64年9 月11日台財稅第36632 號函釋所稱之乳製
    品，楊梅稽徵所係誤解標準局96年1 月17日經標一字第0960
    0005740 號函內容，誤認系爭2 項產品因成分中含有奶粉，
    即非屬乳製品，而認定系爭2 項產品屬貨物稅課徵範疇，顯
    屬適用法令錯誤。次按財政部98年5 月4 日台財稅字第0980
    4534420 號函釋所欲說明者，係指「以乳粉為主要原料」之
    飲料品，倘其符合CNS3057 調味乳品質標準者，亦屬財政部
    64年9 月11日台財稅第36632 號函釋所稱之乳製品，免徵貨
    物稅。原告提示上揭財政部98年5 月4 日函釋向被告申請退
    還溢繳之貨物稅，主要係為說明連以乳粉為主要原料之飲料
    品，只要符合CNS3057 調味乳品質標準者，亦屬財政部64年
    9 月11日函釋所稱之乳製品，更何況原告所產製之系爭2 項
    產品，生乳方為其主要原料，奶粉僅係添加之極小部分調味
    用料，顯見被告確屬錯誤不適用財政部64年9 月11日台財稅
    第36632 號函釋內容，該當稅捐稽徵法第28條第2 項「因稅
    捐稽徵機關適用法令錯誤」之要件。
(五)、再者，原處分否准原告退稅之申請，僅泛稱系爭貨物稅之繳
    納，係依據行為時有效之法令規範及見解所為。然其所謂「
    依據行為時有效之法令規範及見解所為」究何所指，並未清
    楚指明其依據，顯然違背行政程序法第96條第1 項第2 款對
    於行政處分以書面為之者，其應記載之事項。財政部98年5
    月4 日台財稅字第09804534420 號函釋內容，僅係更進一步
    解釋先前所為之解釋（即64年9 月11日台財稅第36632 號函
    釋），對於如何認定為乳製品，作更細部之說明，並無原處
    分所稱「在後釋示如與在前之釋示不一致」之情況而應適用
    司法院釋字第287 號解釋意旨。原處分援引釋字第287 號解
    釋意旨為理由，否准原告之退稅申請，顯有重大謬誤。
(六)、被告確實適用法令錯誤，致原告溢繳系爭貨物稅，原處分否
    准原告申請，顯屬不當。而訴願決定並未詳究原處分之謬誤
    ，逕予維持原處分，亦應撤銷：
１、系爭2 項產品成分中皆含奶粉之事實，兩造並不爭執，是被
    告乃本於上揭確定事實下，依其應適用之法令覈實認定系爭
    2 項產品是否屬貨物稅課徵範疇；惟楊梅稽徵所於適用法令
    過程中，誤解標準局96年1 月17日經標一字第09600005740
    號函說明二之內容，因而認定系爭2 項產品並非財政部64年
    9 月11日台財稅第36632 號函釋所稱之乳製品，符合訴願決
    定對於稅捐稽徵法第28條所稱「適用法令錯誤」之適用要件
    。詎料，訴願決定結論仍稱本件並無稅捐稽徵法第28條所規
    定之情事，顯有違誤。
２、標準局CNS3057 「調味乳」規範內容中，並無提及奶（乳）
    粉，而標準局96年1 月17日經標一字第09600005740 號函，
    僅係說明其明文規定之3 種主要原料並未包含奶粉。再者，
    由系爭2 項產品變更配方前後之原料對照表可知：
 ┌────────┬─────────┬─────────┐
 │                │96年9 月19日變更配│    變更配方前    │
 │                │方後              │                  │
 ├────────┼────┬────┼────┬────┤
 │成分／品名      │拿鐵咖啡│昂列咖啡│拿鐵咖啡│昂列咖啡│
 ├────────┼────┼────┼────┼────┤
 │奶粉用量        │  0.01kg│ 0.005kg│  0.12kg│  0.14kg│
 ├────────┼────┼────┼────┼────┤
 │生乳用量        │  1.45kg│  1.42kg│  0.43kg│      無│
 ├────────┼────┼────┼────┼────┤
 │總原料重量      │2.5082kg│2.4612kg│0.8892kg│0.5085kg│
 ├────────┼────┼────┼────┼────┤
 │奶粉佔總原料比例│  0.398%│  0.203%│  13.49%│  27.53%│
 ├────────┼────┼────┼────┼────┤
 │生乳佔總原料比例│  57.81%│  57.69%│  48.35%│      0%│
 └────────┴────┴────┴────┴────┘
    原告於96年9 月變更配方後，系爭2 項產品已明顯以生乳為
    主要原料，符合行為時財政部64年9 月11日台財稅第36632
    號函釋內容含有鮮乳（或生乳或乳製品）在50% 以上，亦符
    合CNS3057 「調味乳」適用範圍，屬乳製品。綜上所述，顯
    見訴願決定誤解標準局96年1 月17日經標一字第0960000574
    0 號函內容，未糾正被告適用法令錯誤之謬誤，進而維持原
    處分之違誤，亦應撤銷。
(七)、本案爭執重點為「原料中另添加少量奶粉者，是否仍屬CNS3
    057 『調味乳』之適用範圍」。食品國家標準技術委員會係
    依據經濟部標準檢驗局國家標準技術委員會設置要點所設立
    ，其主要任務為國家標準草案之編擬及審查、國家標準內容
    之適用與解釋之審議事項等。倘若對於如何適用與解釋CNS3
    057 「調味乳」之範圍有爭議，食品國家標準技術委員會得
    召開會議，以決議方式闡釋其適用範圍。而食品國家標準技
    術委員會99年第7 次會議已決議原告所提示之配方設計及成
    分（即生乳52% 、奶粉2%、咖啡抽出液25% …），符合CNS3
    057 「中脂調味乳」標準，而標準局亦函覆原告說明「依旨
    揭會議決議內容辦理」。故原告所陳報之會議紀錄內容，實
    已更明確補充說明標準局99年6 月3 日經標一字第09900065
    090 號函未盡說明之處。況原告再以99年8 月20日統總字第
    099315號函，向標準局申請解釋，而標準局以99年8 月30日
    經標一字第09900111620 號之函覆內容，仍與上揭意旨相同
    。而被告卻稱「…原告既未依…第2 次準備程序庭上陳稱，
    將請標準局更為明確補充說明前揭函不足之處，僅檢附上揭
    函文及會議紀錄，核無財政部64年函釋之適用…」等語，實
    有誤解。
(八)、原告尚未改變配方前，系爭2 項產品原係課徵貨物稅（因未
    符合財政部64年9 月11日台財稅第36632 號函釋）。然原告
    於96年9 月19日改變配方後，雖認為依新配方成分係屬乳製
    品而無庸課徵貨物稅，惟為求審慎，仍先填具相關資料送被
    告審酌，俾免日後徵納雙方見解有歧異時，因時間經過而導
    致舉證困難。惟被告卻因標準局依現行技術，無法精準檢驗
    生乳及乳／奶粉各自成分，即認定系爭2 項產品因摻有些微
    乳／奶粉而非屬乳製品，實屬錯誤未適用財政部64年9 月11
    日台財稅第36632 號函釋。蓋被告若欲挑剔送驗產品之成分
    不符申報內容，此為有利於被告之事實，應由被告負查明責
    任，豈可因現行檢驗技術問題，反將被告原本應負擔之舉證
    責任不利益，轉由原告負擔，而認定系爭2 項產品因摻有乳
    ／奶粉，縱已取得標準局報告顯示含乳製品50% 以上，仍一
    概否定系爭2 項產品並無財政部64年9 月11日台財稅第3663
    2 號函釋之適用，顯然違反舉證責任分配法則及錯誤未適用
    財政部該函釋。再者，標準局96年11月8 日經標一字第0960
    0132170 號函亦說明，乳粉係屬乳粉類製品，CNS 規範之乳
    製品包括液態乳、乳粉類製品、乳酪、乳油及再製乾酪等產
    品。是以，依現行檢驗技術，縱然無法準確檢驗產品中生乳
    及乳／奶粉之成分，然乳／奶粉係屬CNS 規範中乳製品之一
    ，故系爭2 項產品依變更後之配方及標準局檢測結果，應屬
    財政部64年函釋所稱之乳製品，無須課徵貨物稅。
(九)、再標準局回覆被告「原料中添加奶粉，對其粗蛋白質、粗脂
    肪即非脂肪固形物成分之檢驗結果都會有增加現象；而一般
    化性實踐結果無法判定其原料成分所含之比率。」之說明，
    係指倘若產品中含有奶粉，則依現行檢驗方式，無法準確測
    出生乳、奶粉個別之含量比例。而被告對於是否屬於財政部
    64年9 月11日台財稅第36632 號函釋所稱之乳製品，操作上
    添增了原本函釋所無之要件－產品必須符合CNS3057 「調味
    乳」之標準方屬乳製品。然依標準局函覆之內容，乳粉並非
    CNS3057 「調味乳」主要原料之一，且依現行檢驗方式又無
    法準確檢測產品中生乳之含量。因此，被告認定凡摻有乳／
    奶粉之產品，不論其乳／奶粉是否為主要原料、生乳成分是
    否已超過50% 、是否符合CNS3057 「調味乳」品質之檢測標
    準，一律將其視為並無財政部64年函釋之適用。惟被告上揭
    「鋸箭式」之認定，引起徵納雙方諸多爭議，經多次討論後
    ，認為「無法準確測出生乳、奶粉個別之含量比例」實不得
    歸咎於產製產品之公司，而標準局亦說明乳粉係屬乳製品之
    一，故財政部乃於98年5 月4 日發布台財稅字第0980453442
    0 號函釋，說明以乳粉為主要原料調製之飲料品，亦得適用
    64年函釋，並認定98年5 月4 日台財稅字第09804534420 號
    函釋係補充64年函釋，依司法院釋字第287 號解釋，自法規
    生效之日起有其適用（此為財政部於他案訴願理由中表示之
    見解）。舉重以明輕，連以「乳粉為主要原料」產製之飲料
    品，倘其含乳製品在50% 以上，仍得自法規生效日起有財政
    部64年函釋之適用，更遑論系爭2 項產品係以「生乳」為主
    要原料，原本即符合64年函釋關於乳製品之標準等情。並聲
    明求為判決：1.撤銷訴願決定及原處分。2.被告應作成退還
    原告96年10月至98年4 月溢繳之貨物稅合計48,972,326元之
    行政處分。
四、被告則以：
(一)、按標準局96年1 月17日經標一字第09600005740 號函復財政
    部臺灣省南區國稅局岡山稽徵所之內容，係對中國國家標準
    CNS 總號3057「調味乳」標準適用疑義之闡釋，被告自得援
    引適用。次按稅捐稽徵法第28條所稱「適用法令錯誤」，乃
    指消極的不適用當時有效之法令及積極的適用法令不當之謂
    ，兼指應適用之法令未予適用，不應適用之法令誤予適用者
    而言，亦即，應指本於確定之事實所為單純適用法令有無錯
    誤，如係主張原課稅處分認定事實錯誤，進而為適用法令錯
    誤之爭執，則不屬之。
(二)、原告產製之系爭左岸咖啡館拿鐵咖啡（產品編號：00000000
    00）及昂列咖啡（產品編號：0000000000）2 種產品，業於
    96年9 月19日辦妥產品登記在案，其產品登記申請表原料項
    下均有「乳粉」乙項，原告於96年8 月將系爭2 種產品採樣
    送請標準局檢驗，報告結果雖顯示成分中蛋白質、非脂肪乳
    固形物及乳脂肪含量符合CNS3057 「調味乳」標準第2 節「
    品質」之規定，惟原料中均含乳（奶）粉成分，自無從依標
    準局CNS3057 「調味乳」標準判定為乳製品，核無財政部64
    年9 月11日台財稅第36632 號函之適用，則楊梅稽徵所認定
    系爭產品屬飲料品而非乳製品，應為貨物稅課徵範疇，符合
    當時法律之規定，原告依規定稅率自行繳納系爭2 種產品96
    年10月至98年4 月之貨物稅48,972,326元（含加計利息293,
    346 元），經核並無稅捐稽徵法第28條規定，有關納稅義務
    人自行適用法令錯誤或計算錯誤溢繳，或稅捐稽徵機關適用
    法令錯誤、計算錯誤或其他可歸責於政府機關之錯誤，致溢
    繳稅款之情事，從而楊梅稽徵所否准原告退稅之申請，並無
    不合。
(三)、原告產製之系爭產品核屬貨物稅條例第8 條所規定之應稅貨
    物，且無稅捐稽徵法第28條適用法令錯誤或計算錯誤之情：
１、原告產製之系爭產品，業於96年9 月19日向被告所屬楊梅稽
    徵所申請辦理該貨物稅產品登記，並經該所函復准予登記之
    核准函同意貨物稅產品登記在案，此等核准之行政處分，即
    於產品登記書上簽註核准日期、稅率之貨物稅產品登記核准
    函，並以96年9 月19日北區國稅楊梅三字第0961009455號通
    知原告等情，為原告所不否認。原告對於該等核課貨物稅之
    行政處分，經送達後並未於法定救濟期間表示不服，提起行
    政救濟等情，亦為原告所不否認。故系爭產品貨物稅之核課
    ，業據原告申請登記，楊梅稽徵所予以核准，且未經行政爭
    訟，已告確定。此等確定之核課處分，依法即具有拘束力及
    存續力。按財政部64年9 月11日台財稅第36632 號函釋意旨
    ，含乳飲料，若經標準局化驗含有鮮乳（或生乳或乳製品）
    在50% 以上，核屬乳製品。故原告產製之系爭左岸咖啡館拿
    鐵咖啡及昂列咖啡2 種產品，因原料中均有添加奶（乳）粉
    ，依前開說明，自無從依標準局CNS3057 「調味乳」標準判
    定為乳製品，核無財政部64年9 月11日台財稅第36632 號函
    之適用，亦即系爭產品認定屬飲料品而非乳製品，應為貨物
    稅課徵範疇。
２、原告又提出標準局99年8 月30日經標一字第09900111620 號
    函復CNS3057 「調味乳」標準適用範圍說明乙節，惟個案情
    形與本件案情顯不相同，自難援用。原告主張依標準局99年
    7 月7 日經標一字第09910009290 號函，就該局食品國家標
    準技術委員會99年第7 次會議決議，產品配方設計為生乳（
    52% ）、奶粉（2%）…；產品成分含量為蛋白質2%、非脂乳
    固形物5%、乳脂肪2%，即屬符合CNS3057 「中脂調味乳」之
    品質標準；是系爭2 種產品於96年9 月19日變更配方後，其
    配方設計及成分，參照前揭決議內容，亦屬符合CNS3057 「
    中脂調味乳」之標準，應屬乳製品，非屬貨物稅課徵範疇云
    云。按財政部91年4 月8 日台財稅第0910451497號函釋及為
    求慎重，被告復函請標準局就該會議臨時動議決議內容，論
    及其產品配方設計所投入2%奶粉於原料中，依據國家標準CN
    S3057 「調味乳」檢驗法檢測之粗蛋白質、非脂肪固形物及
    粗脂肪等成分之試驗值各為何，及是否有取樣檢驗依據提出
    質疑，暨系爭該2 項產品原料中若不添加奶（乳）粉，則其
    粗蛋白質、粗脂肪及其非脂肪固形物成分之檢驗結果，是否
    仍能符合CNS3057 「調味乳」之品質規範，及抑能判定其含
    有生乳在50% 以上等情，惠示卓見。惟標準局於99年10月4
    日經標一字第09900123250 號函復內容，除僅於主旨敘述「
    貴稽徵所函詢CNS3057 『調味乳』品質標準涉及課稅疑義一
    案，復如說明，請查照。」內容，並檢附經濟部標準檢驗局
    國家標準技術委員會設置要點供參。
３、本件系爭產品之內容成分，既非經主管稽徵機關檢驗內含生
    乳或鮮乳之含量在50% 以上者，即不符合財政部64年9 月11
    日台財稅第36632 號及81年8 月1 日台財稅第811673481 號
    函釋意旨，亦非屬貨物稅條例之免稅範圍。
(1)、按該條例第8 條所稱之「飲料品：凡設廠機製之清涼飲料品
    」，係一概括規定；亦即，凡屬該條例第8 條第1 項本文規
    定「設廠機製之清涼飲料品」，除同條第2 項（前項飲料品
    合於國家標準之純天然果汁、果漿、濃糖果漿、濃縮果汁及
    純天然蔬菜汁免稅。）之情形外，均為「飲料品」課徵貨物
    稅之範疇。又依財政部前揭之解釋，「ＸＸ公司產製之「牛
    奶咖啡」飲料，既經經濟部商品檢驗局（編註：已改為標準
    局）化驗含有鮮乳（或生乳或乳製品）在50% 以上，核屬乳
    製品。」「為防止飲料品廠商，假藉生產乳品或豆奶之名義
    ，產製一般飲料品，取巧規避稅負，請迅依照說明二之規定
    辦理。說明：…二、茲將會商結論及應行辦理事項提示如次
    ：(一)乳品不課貨物稅。…(三)廠商產製豆奶及乳品者，除其包
    裝上之標示，應依CNS 3192包裝食品標示規定辦理外，其品
    名應以國家標準所定之名稱為名稱。」得免徵貨物稅範圍，
    實乃應源其符合獎勵農業發展或其他特殊目的所訂之有別於
    該條例第8 條第1 項本文之例外規定，而將此產品准予列入
    免稅之飲料品。
(2)、原告產製之系爭「○○咖啡」2 種產品，因原料中均有添加
    奶（乳）粉，是否仍符合CNS3057 調味乳適用標準及是否影
    響其相關成分之檢驗結果乙節，案經標準局99年6 月3 日經
    標一字第09900065090 號函復被告「原料中添加奶粉，對其
    粗蛋白質、粗脂肪及其非脂肪固形物成分之檢驗結果都會有
    增加現象；而一般化性實驗結果無法判定其原料成分所含之
    比率。」等語，核與該條例第8 條第1 項本文之例外規定准
    予免稅之情形並不相符，是原告主張，核非可採。
(四)、綜上所陳，原告所產製之系爭左岸咖啡館拿鐵咖啡及昂列咖
    啡2 種產品，依據貨物稅條例及財政部相關解釋函令，係屬
    該條例之應稅貨物，且無免徵貨物稅之依據。原處分及所為
    訴願決定，當無違誤，且無調查證據之必要，亦無稅捐稽徵
    法第28條適用法令錯誤或計算錯誤之情，被告依前揭規定否
    准其退稅申請並無不當等語，資為抗辯。並聲明求為判決駁
    回原告之訴。
五、本件如事實概要欄所載之事實，有財政部99年2 月6 日台財
    訴字第09800646410 號訴願決定書（第1-7 頁）、原告98年
    5 月20日申請書（第8 頁）、被告所屬楊梅稽徵所98年9 月
    18日北區國稅楊梅三字第0980003470號函（第10-11 頁）、
    貨物稅產品登記申請表（第19-20 頁）、原告96年11月30日
    統楊字第96063 號函（第26頁）、楊梅稽徵所97年10月29日
    北區國稅楊梅三字第0970004313號函（第29-30 頁）影本附
    原處分卷；桃園縣貨物稅廠商計算稅額申報書影本附訴願卷
    （第35-43 頁）；楊梅稽徵所96年9 月19日北區國稅楊梅三
    字第0961009455號函、繳稅金額明細表（第261 、281-282
    頁）影本附本院卷可稽，且為兩造所不爭，洵堪認定。是本
    件爭點厥在：原告上開飲品是否符合國家標準CNS3057 ？原
    告申請退稅，是否適法有據？
(一)、按「（第1 項）納稅義務人自行適用法令錯誤或計算錯誤溢
    繳之稅款，得自繳納之日起5 年內提出具體證明，申請退還
    ；屆期未申請者，不得再行申請。（第2 項）納稅義務人因
    稅捐稽徵機關適用法令錯誤、計算錯誤或其他可歸責於政府
    機關之錯誤，致溢繳稅款者，稅捐稽徵機關應自知有錯誤原
    因之日起2 年內查明退還，其退還之稅款不以5 年內溢繳者
    為限。（第3 項）前2 項溢繳之稅款，納稅義務人以現金繳
    納者，應自其繳納該項稅款之日起，至填發收入退還書或國
    庫支票之日止，按溢繳之稅額，依繳納稅款之日郵政儲金一
    年期定期儲金固定利率，按日加計利息，一併退還。（第4
    項）本條修正施行前，因第2 項事由致溢繳稅款者，適用修
    正後之規定。（第5 項）前項情形，稅捐稽徵機關於本條修
    正施行前已知有錯誤之原因者，2 年之退還期間，自本條修
    正施行之日起算。」稅捐稽徵法第28條定有明文。
(二)、次按「本條例規定之貨物，不論在國內產製或自國外進口，
    除法律另有規定外，均依本條例徵收貨物稅。」、「貨物稅
    於應稅貨物出廠或進口時徵收之。其納稅義務人如左：一、
    國內產製之貨物，為產製廠商。…」、「（第1 項）飲料品
    ：凡設廠機製之清涼飲料品均屬之。其稅率如左：一、稀釋
    天然果蔬汁從價徵收8%。二、其他飲料品從價徵收15% 。（
    第2 項）前項飲料品合於國家標準之純天然果汁、果漿、濃
    糖果漿、濃縮果汁及純天然蔬菜汁免稅。（第3 項）第1 項
    所稱設廠機製，指左列情形之一：一、設有固定製造場所，
    使用電動或非電動之機具製造裝瓶（盒、罐、桶）固封者。
    二、設有固定製造場所，使用電動或非電動機具製造飲料品
    之原料或半成品裝入自動混合販賣機製造銷售者。…」、「
    產製廠商應於開始產製貨物前，向工廠所在地主管稽徵機關
    申請辦理貨物稅廠商登記及產品登記。」、「產製廠商當月
    份出廠貨物之應納稅款，應於次月15日以前自行向公庫繳納
    ，並依照財政部規定之格式填具計算稅額申報書，檢同繳款
    書收據向主管稽徵機關申報；無應納稅額者，仍應向主管稽
    徵機關申報。」貨物稅條例第1 條、第2 條第1 項第1 款、
    第8 條、第19條、第23條第1 項分別著有規定。而由貨物稅
    條例第36條規定授權訂定之「貨物稅稽徵規則」第15條第1
    項、第2 項且規定：「（第1 項）產製廠商應於開始產製應
    稅貨物前，向主管稽徵機關洽編產品編號及填具產品登記申
    請表，並檢同樣品四吋照片及使用圖樣或包裝用紙，送經主
    管稽徵機關審查相符者，准予登記。主管稽徵機關於審查有
    必要時，得通知產製廠商提供產品之設計圖或型錄。（第2
    項）前項產品登記申請表，應載明下列事項：一、產品名稱
    、使用圖樣、規格( 註明所用重要原料之名稱及其使用單位
    數量) 。…」
(三)、又依財政部52年7 月6 日台稅發第04757 號、64年4 月4 日
    （64）台財稅第32392 號函釋：「茲就台北市稅捐稽徵處原
    呈所舉有關新增貨物稅目課稅疑義，分別核釋如左：…飲
    料品分有『清涼』、『滋養』、『嗜好』3 大類，同條例第
    4 條第17款內列之『清涼飲料』其課徵範圍自以其品質屬於
    清涼者為限，例如牛奶係屬滋養品類…應均不在課徵之列。
    」、「主旨：貨物稅條例第4 條第1 項第16款（內容與現行
    貨物稅條例第8 條第1 項前段及第2 項規定同）所規定飲料
    品課徵貨物稅之範圍，除係向衛生機關註冊登記之成藥，合
    於國家標準之天然果汁、果漿、濃糖果漿、濃縮果汁及蔬菜
    汁、乳製品等外，其餘凡設廠機製之清涼飲料…應自本年4
    月16日起一律依法課徵貨物稅。」且可知乳製品非屬清涼飲
    料，不在課徵貨物稅之飲料之列。而有關乳製品之定義，依
    財政部64年5 月26日(64)台財稅第33744 號函釋：「…至於
    乳製品之認定標準…依照經濟部公布之乳業管理規則第4 條
    …規定辦理。」乃應依乳業管理規則（90年2 月22日廢止)
    之規定。而依該規則第4 條規定：「本規則所稱乳品如左：
    一、乳：(一)生乳：係指直接由乳牛、乳羊擠出之全乳汁未加
    殺菌或滅菌處理者而言。(二)鮮乳：係指生乳經殺菌或滅菌後
    ，供應直接飲用之全乳汁而言。二、乳製品：(一)脫脂乳：係
    指生乳或鮮乳提出乳脂後而言。(二)全脂乳粉：係指由生乳或
    鮮乳經除去水分製成之粉末而言。(三)加糖乳粉：係指生乳或
    鮮乳加糖除去水分製成之粉末而言。(四)脫脂乳粉：係指脫脂
    乳除去水分製成之粉末而言。(五)調製乳粉：係指以生乳、鮮
    乳或乳粉為主要原料添加必需之各種營養素，予以調和之粉
    末而言。…(十三)調味乳：係指以容量百分之50以上之生乳或鮮
    乳為主要原料，加添調味料等加工製成之調味乳汁而言。…
    (十五)還原乳：係指以百分之50以上之生乳或鮮乳添以乳粉或淡
    煉乳加工成鮮乳狀態以直接供為飲用並符合鮮乳標準者而言
    。…」暨財政部嗣所為64年9 月11日台財稅第36632 號函釋
    ：「公司產製之『牛奶咖啡』飲料，既經經濟部商品檢
    驗局（編者註：已改為標準檢驗局）化驗含有鮮乳（或生乳
    或『乳製品』）在50% 以上，核屬乳製品。」可見，除含50
    % 以上生乳、鮮乳之調味乳、還原乳等液態乳製品外，含50
    % 以上乳製品如乳粉之飲品，亦應屬財政部上述函釋所認應
    排除於課徵貨物稅以外之乳製品，而不在應課徵貨物稅之清
    涼飲料之列；此參財政部98年5 月4 日台財稅字第09804534
    420 號函釋：「…。二、按標檢局96年11月8 日經標一字第
    09600132170 號函略以，乳粉係屬乳粉類製品，CNS 規範之
    乳製品包括液態乳、乳粉類製品、乳酪、乳油及再製乾酪等
    製品。以乳粉為主要原料調製之飲料品，如其含乳製品在50
    % 以上，即蛋白質及非脂肪乳固形物含量符合旨揭標準者，
    參照本部64年9 月11日台財稅第36632 號函釋規定，免徵貨
    物稅。」甚明。原處分認財政部98年5 月4 日台財稅字第09
    804534420 號函釋與其64年9 月11日台財稅第36632 號函釋
    有不一致之情況，容未明98年5 月4 日函釋乃在補充說明64
    年9 月11日函釋內容乙情，尚無可採，先此敘明。
(四)、復按「1.適用範圍：本標準適用於以50% 以上之CNS 3055﹝
    生乳﹞、CNS 3056﹝鮮乳﹞、CNS 13292 ﹝保久乳﹞為主要
    原料，添加調味料等加工製成之調味乳。2.品質：調味乳之
    品質應符合下述規定：2.1 蛋白質：在1.5%以上。2.2 非脂
    肪乳固形物：在4.0%以上。2.3 乳脂肪含量：2.3.1 中脂調
    味乳：在1.5%以上。2.3.2 低脂調味乳：在0.5%以上未滿1.
    5%。2.3.3 脫脂調味乳：未滿0.5%。」乃標準檢驗局CNS 編
    號3057「調味乳」標準第1 節所明定（見本院卷第38頁）。
    而「…二、依本局（經濟部標準檢驗局）CNS 3057「…二、
    依本局CNS 3057『調味乳』標準第1 節『適用範圍』之規定
    ；『本標準適用於以50% 以上之CNS 3055﹝生乳﹞、CNS 30
    56﹝鮮乳﹞、CNS 13292 ﹝保久乳﹞為主要原料，添加調味
    料等加工製成之調味乳。』前述3 種主要原料並未包含奶粉
    。…」、「…二、依本局（經濟部標準檢驗局）CNS 3057『
    調味乳』標準中第1 節『適用範圍』之規定：『本標準適用
    於以50﹪以上之CNS 3055﹝生乳﹞、CNS 3056﹝鮮乳﹞或CN
    S 13292 ﹝保久乳﹞為主要原料，添加調味料等加工製成之
    調味乳。』，奶粉並非本標準規範之主要原料。三、另原料
    中添加奶粉，對其粗蛋白質、粗脂肪及其非脂肪固形物成分
    之檢驗結果都會有增加現象；而一般化性實驗結果無法判定
    其原料成分所含之比率。」且據經濟部標準檢驗局96年1 月
    17日經標一字第09600005740 號、99年6 月3 日經標一字第
    09900065090 號函說明在案。是CNS 編號3057「調味乳」固
    以含50 %以上生乳、鮮乳或保久乳為主要原料者，始足當之
    。惟於含50% 以上生乳、鮮乳、保久乳之飲品中摻加乳粉，
    既不影響其調味乳之性質，自仍有CNS 編號3057「調味乳」
    標準之適用；而與得否檢驗出該等主要原料及乳粉所占比例
    無涉。
(五)、再按「關於國外進口或國內產製貨物其貨物稅徵免作業，應
    由進口地關稅局或工廠所在地主管稽徵機關先請進口商或產
    製廠商提供工業、能源或交通主管機關之相關證明文件憑以
    核認…」乃財政部91年4 月8 日台財稅第0910451497號函釋
    在案。而財政部為防止飲料品廠商，假藉生產乳品或豆奶之
    名義，產製一般飲料品，取巧規避稅負，固以81年8 月1 日
    台財稅第811673481 號函釋：「…(三)廠商產製豆奶及乳品者
    ，除其包裝上之標示，應依CNS3192 包裝食品標示規定辦理
    外，其品名應以國家標準所定之名稱為名稱。」惟財政部97
    年8 月27日台財稅字第09704538570 號函已補充說明：81年
    8 月1 日台財稅第811673481 號函釋規定，品名應以國家標
    準所定之名稱為名稱，其目的旨在防止廠商假借生產乳品之
    名義，產製一般飲料品取巧規避稅負；惟產品名稱及標示等
    管理規定，非本部職掌範疇，亦非法定課稅要件，基於實質
    課稅及租稅法定原則，產品名稱僅係課稅參考之一，尚不因
    產品名稱不同而影響租稅負擔等情在案，是飲品應否課徵貨
    物稅，乃以產品內容實質判定，而非以產品名稱為斷。
(六)、經查，系爭「左岸咖啡館拿鐵咖啡」、「左岸咖啡館昂列咖
    啡」雖名為「咖啡」，然依原告96年9 月19日提出該「左岸
    咖啡館拿鐵咖啡」、「左岸咖啡館昂列咖啡」之貨物稅產品
    登記申請表記載，其等生乳數量占其總原料比例分別為57.8
    1%、57.69%；且據其提出標準檢驗局於96年9 月7 日簽發之
    試驗報告，其上明載上述咖啡「非脂肪乳固形物」含量依序
    占11.7% 、12.0% ；「粗脂肪」含量分占2.4%、1.9%；「粗
    蛋白質」含量分占2.1%、1.6%，已達上述CNS 3057﹝調味乳
    ﹞品質就「非脂肪乳固形物」：在4.0%以上；「乳脂肪含量
    」：中脂調味乳：在1.5%以上；「蛋白質」：在1.5%以上等
    標準之事實有前揭貨物產品登記申請表及標準檢驗局試驗報
    告影本在卷可憑（見本院卷第39-44 頁），自堪信為真實。
    被告徒以上揭標準檢驗局99年6 月3 日經標一字第09900065
    090 號函說明，該局並無法依一般化性實驗結果判定其中有
    關生乳或乳粉成份之比例，即抗辯：系爭咖啡成份包含生乳
    及奶粉，依該函釋既無法辨明系爭咖啡中生乳及奶粉之比例
    ，乃不符CNS 3057國家標準云云，並未就系爭產品生乳含量
    未逾主要原料50% 乙節，舉出任何客觀事證以實其說，顯係
    出於臆測，要無可採。則系爭咖啡符合CNS 3057之國家標準
    ，洵堪認定。
(七)、按經經濟部商品檢驗局（現改為標準檢驗局）化驗含有鮮乳
    、或生乳、或「乳製品」在50% 以上，即屬不課徵貨物稅之
    乳製品，業經前揭財政部64年9 月11日台財稅第36632 號函
    釋在案。而該函釋所謂化驗含有「乳製品」在50% 以上，該
    「乳製品」乃包含「乳粉」，甚或「以乳粉為主要原料」之
    飲品，依上述財政部98年5 月4 日台財稅字第09804534420
    號函釋補充說明，倘其檢驗符合國家標準，亦屬財政部64年
    9 月11日台財稅第36632 號函釋所稱之乳製品，免徵貨物稅
    （財政部99年4 月26日台財訴字第09900104940 號訴願決定
    書亦同此見解─見本院卷第130-131 頁）。承前所述，原告
    業於其上開貨物稅登記申請書表明其生產之系爭產品，係以
    生乳為主要原料，檢驗復符CNS 3057調味乳品質標準，此乃
    確定之事實。被告無視系爭產品縱內含奶粉，只要其檢驗符
    合CNS 3057調味乳品質標準，仍屬財政部64年9 月11日台財
    稅第36632 號函釋所稱之「乳製品」，不在貨物稅條例第8
    條應課徵貨物稅之「清涼飲料品」之列，即率以系爭產品原
    料除生乳外，另含奶粉，而現行標準檢驗局無法分辨飲品中
    生乳與奶粉之比例，致系爭產品因含奶粉成分，核屬飲料品
    ，並非乳製品，為貨物稅課徵範圍（見楊梅稽徵所97年10月
    29日北區國稅楊梅三字第0970004313號函─見原處分卷第29
    -30 頁），而未適用財政部64年9 月11日台財稅第36632 號
    函釋，為有利原告之認定，顯然適用法令錯誤。從而，原告
    請求被告退還其就系爭產品溢繳之上述貨物稅，自屬適法有
    據。被告抗辯：系爭產品之內容成分，既非經主管稽徵機關
    檢驗內含生乳或鮮乳之含量在50% 以上者，即不符合財政部
    64年9 月11日台財稅第36632 號及81年8 月1 日台財稅第81
    1673481 號函釋意旨，亦非屬貨物稅條例之免稅範圍；其所
    屬楊梅稽徵所認系爭產品屬飲料而非乳製品，應屬貨物稅課
    徵範疇，符合當時法律之規定云云，無非係其一己之主觀見
    解，要無可採。
(八)、另按行政處分就其內容固因宣示而對相對人、關係人及原處
    分機關發生拘束之效力，此種隨行政處分作成而存在之效力
    ，原則上與是否經過行政訴訟之實體判決無關。蓋行政處分
    或確認之法律關係，經過行政法院判決確定者，就該法律關
    係有既判力，當事人與法院均受該既判力之拘束，即與單純
    之行政處分存續力無涉，是行政處分之存續力，並不等同於
    法院判決之既判力，其較既判力具有彈性，在一定要件具備
    下，處分機關非不能撤銷與廢棄該處分，亦即其確定效果得
    因為例外情況而減弱，以符行政程序講究的是彈性、效率與
    合目的性之考量。例如：「違法行政處分於法定救濟期間經
    過後，原處分機關得依職權為全部或一部之撤銷；其上級機
    關亦得為之。」、「訴願因逾法定期間而為不受理決定時，
    原行政處分違法或不當者，原行政處分機關或其上級機關得
    依職權撤銷或變更之。」分別為行政程序法第117 條第1 項
    、訴願法第80條第1 項所明定是也。而因稅捐行政具有大量
    行政之特質，致使稅捐機關對各式各樣之稅捐核課案件，未
    必均能進行實質審查，常多為形式上之審查，此在採取自動
    報繳制之稅目下（例如貨物稅），尤為明顯；人民有依限自
    行計算、申報及繳納稅捐之義務，而稅捐機關對人民之申報
    案件，在稅捐行政上實際上無法為逐筆實質審核，只能保有
    事後查核之權，是稅捐稽徵法第21條規定，稽徵機關於課稅
    處分確定後，如發現納稅義務人申報繳納之稅捐有短漏情事
    ，得於5 年內撤銷變更原處分，補徵其所漏稅款；基於平等
    原則，是認納稅義務人就未經復查決定，僅具形式確定力之
    課稅處分，應不受初查核定之拘束，而得依前述稅捐稽徵法
    第28條規定，在溢繳稅款5 年內，請求撤銷變更原處分並退
    還溢繳稅款，始符公平，此亦屬存續力實質確定效果之例外
    情況，財政部以47台財參發第8326號令釋：「三、為確切保
    護人民權益，對應具形式上確定力之行政處分，原處分及其
    上級官署，自仍應就實體上注意查核，如確有違法或不當，
    致損害人民權利或利益者，即應依職權撤銷變更。」，即屬
    上情之表現。是被告尚無以系爭貨物稅之核課，前未據原告
    為行政爭訟，已告確定乙節，為其有利之論據，爰併此敘明
    。
六、綜上所述，原告主張尚屬可採。被告以飲品摻加奶粉即概不
    在前揭財政部64年9 月11日台財稅第36632 號所稱之「乳製
    品」之列，而認原告生產之系爭產品應課徵貨物稅，其適用
    法令顯有錯誤，應退還原告因此溢繳之上述稅款。從而，被
    告否准原告系爭退稅之申請，於法未合；訴願決定予以維持
    ，亦有違誤。原告訴請撤銷訴願決定及原處分，並請求被告
    應作成退還原告96年10月至98年4 月溢繳之貨物稅合計48,9
    72,326元之行政處分，為有理由，均應准許。
七、本件事證已臻明確，兩造其餘攻擊防禦方法經本院審酌後，
    核與本件判決結果均不生影響，故不再逐項論述，附敘明之
    。
八、據上論結，原告之訴為有理由，爰依行政訴訟法第98條第1
    項前段，判決如主文。
中    華    民    國    99    年    12    月    2     日
                    臺北高等行政法院第三庭
                              審判長法  官  蕭惠芳
                                    法  官  劉穎怡
                                    法  官  林玫君
上為正本係照原本作成。
如不服本判決，應於送達後20日內向本院提出上訴狀並表明上訴
理由，如於本判決宣示後送達前提起上訴者，應於判決送達後20
日內補提上訴理由書（須按他造人數附繕本）。
中    華    民    國    99    年    12    月    2     日
                                    書記官  黃玉鈴

司法院資訊處製作；財團法人民間司法改革基金會備份。
